【裁判字號】    88,上,1381
【裁判日期】    890913
【裁判案由】    塗銷所有權登記等
【裁判全文】
臺灣高等法院民事判決  八十八年度上字第一三八一號
    上  訴  人  丙○○
    訴訟代理人  林合民律師
    被 上訴 人  丁○○○
                 (即吳榮裕之.
                吳姵宇即乙○.
                即吳榮裕之承.
                甲○○        .
                即吳榮裕之承.
    共      同
    訴訟代理人  沈永宏律師
右當事人間塗銷所有權登記等事件，上訴人對於中華民國八十三年七月二日臺灣士林
地方法院八十三年度訴字第三四八號第一審判決提起上訴，本院判決如左：
    主    文
上訴駁回。
第二審訴訟費用由上訴人負擔。
    事    實
甲、上訴人方面：
一、聲明：
    (一)原判決不利於上訴人之部分均廢棄。
    (二)右廢棄部分，被上訴人在第一審之訴駁回。
二、陳述：除與原判決記載相同者，茲引用之外，補稱略以：
    (一)程序部分：
      (1)本院前指定之言詞辯論期日通知書並未送達複代理人，既未合法送達，自無
        從到場辯論，亦不能視為撤回上訴。
      (2)本件原被上訴人吳榮裕於訴訟中過世，其權利義務應由上訴人與被上訴人丁
        ○○○淑、吳姵宇、甲○○共同繼承，於本件訴訟程序上丁○○○、吳姵宇
        (原名為乙○○)、甲○○雖得承受訴訟，惟其實體上所繼承之權利僅為應繼
        分之四分之三，另四分之一為上訴人繼承，是原審之請求，已剝奪上訴人之
        繼承權利，準此，原判決因此情事變更而無法維持。
    (二)實體部分：
      (1)門牌號碼為台北市○○○路十三巷四號一樓（建號三○三○○）及同巷二號
        一樓（建號三○三○一）二建物（以下簡稱系爭建物）顯為吳袓德贈與或信
        託，非吳榮裕贈與或信託登記，且被上訴人丁○○○已自認系爭建物由吳袓
        德贈與，並陳明上訴人如不孝，則袓父將全部收回系爭建物。是被上訴人依
        信託關係或所有權請求，均為無理由。
      (2)系爭建物之所有權狀雖由丁○○○占有保管中，亦不足證明系爭房屋非上訴
        人所有。
      (3)吳榮裕於另案就吳袓德曾贈與鄰近不動產予上訴人之事實並不爭執，即足資
        證明吳袓德係贈與系爭建物予上訴人。
      (4)系爭建物於興建之初即以上訴人名義為起造人，依法即原始取得系爭建物之
        所有權，並無被上訴人所主張信託登記之情形。
      (5)被上訴人丁○○○及上訴人之妻吳林孟貞因與上訴人另有訴訟及感情不睦，
        其於原審證稱兩造間有信託關係，自有偏頗，不足採信。
      (6)上訴人有投資養鹿事業，其就系爭建物所收之租金及投資所得除繳納各種賦
        稅外，尚有存款，並未揮霍家產，反增加吳家家產。並對父母極為敬重，亦
        無遺棄妻兒。
三、證據：除援用第一審所提證據外，補提本院八十七年上字第二七八號判決、八十
    三年上更（一）第三五七號判決及其確定證明書、存證信函、存款餘額證明書、
    所有權狀、變更起造人申請書表、養鹿剪報資料為證。
乙、被上訴人方面：
一、聲明：駁回上訴。
二、陳述：除與原判決記載相同者，茲引用之外，補稱略以：
    (一)程序部分：
      (1)上訴人委任之訴訟代理人、複代理人，於言詞辯論程序所指定之期日，經合
        法通知，均無正當理由未到場，且其複代理人更於指定之言詞辯論期日前即
        同年月十四日聲請閱卷，在其聲請狀內仍載明「下次開庭日期八十四年十二
        月十九日」，顯然其複代理人已知悉開庭時間，是其辯稱因複代理人未收受
        通知而不合法云云，顯不足採。
      (2)最高法院以上訴人未曾主張之理由為裁判基礎而廢棄原裁定，已違反民事訴
        訟法第三百八十八條而為訴外裁判。且最高法院既明揭訴訟代理人有數人，
        僅向其中一人為之即生送達之效力，不因未送達複代理人而生影響，其複代
        理人明知開庭日期並為閱卷，卻於二次言詞辯論期日, 無正當理由不到庭，
        已生撤回上訴效力，是最高法院廢棄原裁定，顯有錯誤，是請駁回續行訴訟
        之聲請。
      (3)上訴人不僅不事生產，生活揮霍奢華，尚棄父母妻兒於不顧，且有傷害家人
        之暴力行為，甚而對家人興訟，令父母極為心寒失望，因而，吳榮裕不僅於
        八十二年十二月三十日表示終止信託關係而提起本件訴訟，更表示上訴人於
        其死後無繼承權，今吳榮裕逝世，上訴人應已喪失繼承權，是其主張有四分
        之一之繼承權為無理由。
    (二)實體部分：
      (1)吳袓德與吳榮裕共同提供二六三地號等土地五筆與建商合建，就地主分得之
        四棟建物，兩人協議由吳袓德分得一棟，吳榮裕分得三棟，吳榮裕分得之建
        物中包括系爭建物在內，因本於財務規劃，乃借名信託登記於上訴人之名下
        ，惟仍由吳榮裕保有所有權狀及全部處分權。
      (2)系爭建物縱係吳祖德贈與上訴人，亦係承繼吳家血脈，其袓父亦曾表示如上
        訴人對其父親不孝，則要收回等語。
      (3)上訴人於另案「停止親權訴訟」中明白表示，其僅為系爭不動產之信託登記
        名義人，且去函財政部台北市國稅局重申其非系爭不動產之真正所有權人，
        不願負繳稅義務，故上訴人非系爭房屋之所有權人至明。
      (4)包括系爭不動產在內所有登記在上訴人名下之不動產，皆係為財務規劃而借
        名信託登記，前經另案訴請返還所有權狀判決在案。
三、證據：除援用第一審所提證據外，補提戶籍謄本、台灣士林地方法院檢察署八十
    六年偵字第五八八三號不起訴處分書、台灣高等法院八十五年家上字第一八○號
    筆錄、上訴人申請復查所得稅函、台灣士林地方法院八十五年訴字第九五五號判
    決、八十六年訴字第三六四號判決、提存通知書、支票、台灣高等法院檢察署八
    十九年議字第一八八八號處分書為證。
    理    由
一、本件原被上訴人吳榮裕於八十五年九月二十六日逝世，由其繼承人丁○○○、吳
    姵宇、甲○○共同繼承，有戶籍謄本可稽，是其聲明承受訴訟應為准許，合先敘
    明。按對於被繼承人有重大之虐待或侮辱情事，經被繼承人表示不得繼承者，該
    繼承人固喪失其繼承權，民法第一千一百四十五條第一項第五款定有明文。惟所
    謂對繼承人有重大之虐待事，係指以身體上或精神上之痛苦加諸於被繼承人，且
    所謂表示，不以遺囑表示為限，如有明確事實，足以證明被繼承人生前有為不得
    繼承之表示者，繼承人之繼承權即因之而喪失。本件被上訴人主張上訴人對吳榮
    裕生前虐待，經吳榮裕生前已表示上訴人喪失繼承權，業據提出告訴狀、診斷書
    、台灣高等法院檢察署八十九年度議字第一八八八處分書在卷可證（見原審卷第
    四五至五一頁），雖為被上訴人否認，惟查：吳榮裕提起本訴時，即於起訴狀載
    明上訴人棄父母妻兒於不顧，甚至不斷以激烈言詞、行動傷害至愛（按誤載為害
    ）至親，更到處誹謗吳榮裕侵占財產，上訴人如此言行，實令天下父母心寒，並
    提出前開丁○○○、乙○○、吳林孟貞（上訴人之配偶）之告訴狀、診斷證明書
    在卷可參，上訴人不孝行止，吳榮裕甚且向台灣士林地方法院對上訴人提起停止
    親權之訴，此有該陳明狀、本院準備程筆錄附卷可考，參酌上訴人於吳榮裕亡故
    後，認丁○○○、吳姵宇有偽造文書嫌疑，而向台灣士林地方法院檢察署提出告
    訴，於該案中證人吳發、賴傳盛均證稱：吳榮裕生前經常表示上訴人忤逆不孝，
    無法依靠，要將遺產分配與吳林孟蓁（按係貞之誤）、吳姵宇等，足證上訴人對
    長上不孝，對子女亦未善盡人父之教養義務，吳榮裕養兒如此忤逆，實已造成其
    精神上重大虐待，揆諸前開說明，吳榮裕自得表示上訴人不得繼承其財產，被上
    訴人主張上訴人已喪失繼承權，應可採信，上訴人抗辯稱其繼承權未喪失云云，
    不足為採。是本件上訴人既已喪失繼承權，則吳榮裕之繼承人僅為丁○○○、吳
    姵宇、甲○○三人，不包括上訴人在內，附此敘明。
二、按當事人或代理人經指定送達代收人，向受訴法院陳明者，依同法第一百三十三
    條第一項之規定，既應向該代收人為送達，則其訴訟代理人合法委任之複代理人
    ，如對其代理權未加限制，應有代該訴訟代理人收受送達之權限（最高法院四十
    八年度台抗字第三一四號判例意旨參照）。本件上訴人之訴訟代理人魏憶龍律師
    已委任林合民律師及黃燦明律師為複代理人，此有該委任狀附卷可稽，是期日之
    通知書，揆諸前開判例說明，即應向複代理人為送達，惟本院八十四年十二月十
    九日、八十五年二月二十七日之言詞辯論通知書均僅向訴訟代理人魏憶龍律師為
    送達，而未向複代理人送達，是複代理人既未受合法通知，自無從到場為辯論，
    故而上訴人於上開二次言詞辯論期日雖未到場辯論，顯有正當理由，即未能視為
    撤回其上訴。且本院前雖認上訴人已視為撤回上訴，並裁定駁回上訴人續行訴訟
    聲請，惟該裁定已經最高法院廢棄確定，是被上訴人主張本件已視為撤回上訴，
    並再為聲請裁定駁回上訴人續行訴訟聲請云云，不足為採。
三、本件被上訴人於原審主張系爭建物係吳榮裕所有並信託登記予上訴人，嗣於本院
    另陳系爭建物是吳祖德所有並信託登記與上訴人，嗣吳祖德亡故後，由吳榮裕繼
    承（見本院卷第十二頁反面），核被上訴人並未變更信託物返還請求權之訴訟標
    的，僅係補充更正法律上之陳述，依民事訴訟法第二百五十六條規定，非為訴之
    變更或追加，上訴人主張不同意被上訴人為上開追加云云，顯無所據。
四、本件被上訴人主張坐落台北市○○區○○段三小段第二六三、二六三之一、二六
    三之二、二六三之三、二六三之四等地號五筆（以下簡稱二六三等地號土地，二
    六三地號重測前為台北市士林區○○○段三角埔小段第三七八地號，原三七八地
    號則由原同小段三七九、三七八之一、三七八之二、三七八之十二、三七九之六
    、三八二、三八二之四、三八四之三、三八四之四地號土地合併），原為吳榮裕
    與吳袓德所有，六十八年間共同提供與建商大協公司合建大樓，約定地主與建商
    各分得百分之五十即四棟，地主分得包括系爭建物在內，吳榮裕及吳祖德斯時因
    財務規劃問題，吳榮裕或吳祖德即將系爭建物信託登記為上訴人，即由吳榮裕、
    吳祖德、丁○○○及上訴人擔任起造人，嗣因上訴人忤逆不孝，吳榮裕乃終止信
    託關係，爰請求將系爭建物移轉登記返還。上訴人則抗辯稱系爭建物是吳祖德贈
    與上訴人所有，上訴人與吳祖德或吳榮裕間均非有信託關係等語。
五、被上訴人主張吳祖德、吳榮裕提供共有之二六三等地號土地，與建商大協公司合
    建，分得包括系爭建物在內之四棟建物，即以上訴人、丁○○○、吳祖德、吳榮
    裕分別為起造人，並於建物第一次登記時登記為所有權人，業據被上訴人提出合
    建契約、土地、建物登記簿謄本，且為上訴人所不爭執，堪信被上訴人前揭主張
    為真。茲被上訴人主張系爭建物為吳榮裕或吳祖德信託登記予上訴人，惟為上訴
    人所否認，經查：
  (一)按以土地出資與建商合建房屋，其契約之性質固有各種不同之見解，惟就本件吳
    榮裕及吳祖德與大協公司間之供地興建大廈契約書觀之，地主及建商互以土地及
    建物為交換，其性質應屬互易，此亦為兩造所不爭執。查，核閱吳榮裕及吳祖德
    與大協公司間之供地興建大廈契約書內，並無有關吳榮裕及吳祖德二人，應由何
    人移轉其應有部分若干予大協建設企業股份有限公司（以下簡稱大協公司）之約
    定，參酌該契約書第一條約定：「甲方（按係吳榮裕、吳祖德）願將其所有坐落
    台北市士林區○○○段三角埔小段378、378─1、378─2、379─6、382、382─4
    、384─3、384─4、379─12地號等九筆 (其378、378─1、378─2、379─12地
    號等四筆之部分現在自宅使用扣外) 實有土地約陸佰坪，作為建築基地，乙方（
    即大協公司）出資興建大樓」第二條約定：「本大廈基地之總面積應依提出申請
    建造執照之面積為準，由甲乙雙方各分得總建築面積之百分之五十立體對分，暨
    第六條第四項約定：本合約有關移轉登記、分割費用、代書費、印花稅等悉由乙
    方負擔」等情。足認本件合建，地主間究各應移轉若干之土地應有部分予建商，
    完全由建商決定並辦理手續。又本件提供作為建築基地之上開九筆土地，均已合
    併於同小段三七八地號土地，而合併後之三七八地號土地，係由吳榮裕及吳祖德
    共有，其應有部分各為一九二一分之一三三一及一九二一分之五九０，已如前述
    ，則吳榮裕及吳祖德就本件所分得之四棟建物，自亦應以一三三一比五九０之比
    例分配，該比例為二．二二比一，以地主分得四棟雖有不易分配之情事，惟證諸
    吳祖德、吳榮裕前曾於六十九年八月七日共同出具同意書記載：「茲同意將天母
    三路（即三角埔段三角埔小段378、378─1、378─2、、378─6、378─12、382
    、382─4、384─3、384─4地號) 所建之房屋  (執照號碼六八建士林字第一八
    八號)E棟壹至柒樓丙○○及H棟壹至柒樓丁○○○名下之產權移轉給吳榮裕，地
    下室產權丙○○與丁○○○除名，改為EFGH棟本人等二名共有（吳榮裕持分3/4
    ，吳祖德持分1/4）」（見本院一二七０號卷第九二頁），足證吳榮裕與吳祖德
    顯有協議以吳榮裕三比一之比例分配合建所得之房屋，即地主分配之四棟房屋，
    由吳榮裕分得三棟，吳祖德分得一棟。上訴人雖抗辯稱係合建契約，應移轉建商
    二百九十四坪土地中，其中吳祖德移轉一百八十點八七坪，而吳榮裕僅移轉一百
    十三點一三坪，依此比例計算，則吳榮裕僅能分得一點五六棟云云。然建築物性
    質上不能與基地使用權分離而存在，本件合建係由吳榮裕與吳祖德共有之土地全
    部約六百坪提供與建商合建互易，已如前所述，是以建商而言，其以所蓋四棟房
    屋換得合建土地一半即二百九十四坪土地，並以保有其餘四棟房屋占用換得之基
    地，就地主而言，亦係以一半土地即二百九十四坪，換得四棟房屋，該四棟房屋
    所占用之基地亦係原合建土地一半，是建商分得土地係緣自何地主，顯與建商無
    涉，則建商將其保有四棟房屋占有基地二百九十四坪土地，移轉自應有部分較少
    之吳祖德全部，及部分吳榮裕土地，其餘二百九十四坪土地即須分配與地主分得
    之房屋基地占用，是建商究如何移轉地主之土地，顯與吳榮裕與吳祖德間應如何
    分配合建所得房屋無關，即吳榮裕及吳祖德分得之四棟房屋所占有之基地亦須二
    百九十四坪，吳祖德分得之房屋所占用基地，勢必須自吳榮裕之應有部分移轉，
    倘依上訴人所述，吳祖德已將其應有部分土地全部供建商合建，則吳祖德分得之
    房屋，顯無土地供使用，亦即吳祖德分得三棟房屋均無占用之基地，而將成為建
    築物與基地使用分離之情形，顯不符事理公平。至事後吳榮裕雖尚未將其提供合
    建土地分割分配與各分得之建物，此有前開土地登記簿謄本在卷可考，亦不影響
    於吳榮裕與吳祖德分配合建房屋之比例。是本件被上訴人主張吳祖德及吳榮裕與
    建商合建分得房屋四棟，吳榮裕與吳祖德係以三比一之比例分配，即吳榮裕分得
    三棟，吳祖德分得一棟，應可採信，上訴人主張本件合建應依地主撥交建商土地
    核算地主分配房屋比例云云，尚有所誤，不足為採。
  (二)吳榮裕與吳祖德與建商合建分得四棟房屋，吳祖德已分得一棟（吳祖德亡故後，
    由吳榮裕繼承），其餘三棟包括系爭建物在內，即應由吳榮裕分得。茲吳祖德、
    吳榮裕分得四棟房屋，因以吳榮裕、吳祖德、丁○○○及上訴人分別為起造人，
    嗣亦以各起造人為第一次建物登記取得所有權，則上訴人取得系爭建物所有權，
    顯係緣於吳榮裕。又上訴人係吳榮裕之獨子，此為兩造所不爭，而本件系爭不動
    產係於七十一年一月六日取得使用執照，此有變更使用執照申請書乙件附卷可證
    （見本院上字卷第一二七０號卷第九九頁），上訴人（民國四十七年一月二十八
    日出生）斯時年僅二十餘歲，即吳榮裕將一至七層之一棟房屋登記予上訴人，以
    一般為人父親之心意，顯係為其特定財務規劃目的，並以上訴人將來表現良窳，
    做為其是否取回系爭建物之依據，即吳榮裕顯係以上開目的而將系爭建物信託登
    記予上訴人，上訴人雖抗辯稱系爭建物係吳祖德或吳榮裕所贈與云云，然吳祖德
    就合建之房屋既已分得一棟，實無其他分得房屋可供贈予上訴人，故上訴人抗辯
    稱係系爭建物係吳祖德贈與，不足採信。另吳榮裕將系爭建物登記予上訴人時，
    上訴人年僅二十餘歲，既涉世未深，無一定社會資歷，且上訴人亦無固定事業經
    營，吳榮裕核無可能贈予上訴人大筆不動產，是故吳榮裕並未將該建物之所有權
    狀交給上訴人，其管理、收益亦均由丁○○○任之，此為上訴人所自認，且上訴
    人俟於吳榮裕死亡後，即向台灣士林地方法院以八十六年度訴字第三六四號請求
    丁○○○返還所有權狀，此有該判決附卷可參（見本院卷第七九頁），倘吳榮裕
    斯時有將系爭建物贈予上訴人之意思，何以上訴人自始均未能取得該建物所有權
    狀，而始終由丁○○○占有中，並由吳榮裕及丁○○○管理、使用系爭建物。
    參酌上訴人亦向財政部台灣省南區國稅申請書復查函中自陳「貴局所指申請人漏
    報租賃所得之租賃物，雖登記於申請人名下，但實際上對外出租及收取租金者，
    並非申請人，而是申請人之父親榮裕及丁○○○」，足證被上訴人主張系爭建物
    確係為財務管理規劃（將所得分攤以便減少稅賦，蓋所得稅係採累進稅率，將財
    產分散為數人名義，可以較低之稅率計繳綜合所得稅。）而信託登記予上訴人，
    應可採信，被上訴人前開抗辯均無可取。至丁○○○於本院自陳系爭的房屋是「
    上訴人的袓父信託登記予上訴人的，當時他袓父有說將來如果他不孝順的話，要
    全部收回」（見本院卷第二一五頁），按丁○○○陳明係信託，並非贈與，且丁
    ○○○並非熟稔法律專材，就吳榮裕與吳祖德出資土地與建商合建之法律關係，
    顯難要求其就法律專業名詞為一精確陳述，以吳榮裕與吳祖德父子共有土地與建
    商合建，就丁○○○而言，既係家產與第三人合建，且吳榮裕原所有之應有部分
    土地亦係吳祖德贈與（此觀前開土地登記簿謄本自明），故在丁○○○觀念上，
    該分得之房屋既係家產而誤認屬吳祖德所有，亦無可厚非，是丁○○○前開陳述
    ，並無自認贈與之法律效果，且其所陳述為吳祖德「信託」部分，亦在被上訴人
    補充陳述範圍內，已如前理由三所述，故上訴人執此部分為上訴人自認云云，尚
    乏所據。
  (三)又所謂信託，係信託人為自己或第三人之利益，以一定財產為信託財產，移轉與
    受託人管理或處分，以達成一定之經濟上或社會上目的之行為。倘信託人僅將其
    財產在名義上移轉於受託人，而有關信託財產之管理、使用、處分悉仍由信託人
    自行為之，是為消極信託，除有確實之正當原因外，通常多屬通謀之虛偽意思表
    示，極易助長脫法行為之形成，自難認其合法性（最高法院八十七年度台上字第
    二六九七號判決意旨參照）。本件吳榮裕係為財務規劃而將系爭建物信託登記予
    上訴人，且以上訴人表現良窳做為是否取回之依據，已如前所述，是吳榮裕與上
    訴人間顯有一定社會上之信託目的，其間並無通謀虛偽意思表示，亦無為達一定
    目的脫法行為而存在，與前開消極信託之情節不符，上訴人主張與吳榮裕、吳祖
    德間是消極信託而無效云云（信託行為無效，其所有人仍係吳榮裕，此部分已經
    原審認非無效行為），應非可採。本院八十八年度上字第一一九九雖認上訴人與
    吳榮裕間係屬消極信託而無效，核與本院認定不同，本院亦不受其拘束。
  (四)至上訴人提出其與訴外人唐山畫廊有限公司間就台北市土林區○○○路十三巷二
    號二樓房屋返還事件之確定判決（本院八十七年上字第二七八號，見本院卷第一
    一一頁），雖認上訴人分得一棟房屋係吳祖德贈與。上訴人另與訴外人謝昇明間
    返還房屋事件之判決（本院八十三年上更（一）字第三五七號，見本院卷第一七
    五頁），雖認上訴人於八十二年五月十五日前有委任丁○○○出租台北市士林區
    ○○○路十三巷七號七樓建物，惟該事件之當事人均非丁○○○，且丁○○○亦
    未為參加訴訟，故而該確定判決之法律意見，本院自不受拘束。
六、綜上所述，本件被上訴人主張系爭建物為吳榮裕信託登記予上訴人，為可採，上
    訴人所辯均為無可取。則吳榮裕於八十二年十二月三十一日具函終止信託關係，
    此有律師信函及其回執附卷可稽，則吳榮裕自得請求上訴人返還信託財產。從而
    ，被上訴人本於信託財產返還請求權請求上訴人移轉系爭建物所有權，為有理由
    ，應予准許。是則原審判命上訴人移轉，於法並無不合。上訴意旨指摘原判決不
    當，求予廢棄改判，為無理由，應予駁回其上訴。
七、據上論結，本件上訴為無理由，依民事訴訟法第四百四十九條第一項、第七十八
    條，判決如主文。
中      華      民      國     八十九     年      九     月     十三    日
                                          民事第十四庭
                                              審判長法  官  張  劍  男
                                                    法  官  陳  筱  珮
                                                    法  官  蘇  芹  英
右正本係照原本作成。
不得上訴。
中      華      民      國     八十九     年      九     月     十四    日
                                                    書記官  黃      愛


司法院資訊處製作；財團法人民間司法改革基金會備份。
